【裁判字號】    87,家重訴,16
【裁判日期】    890202
【裁判案由】    分配剩餘財產
【裁判全文】
臺灣臺北地方法院民事判決  八十七度家重訴字第十六號
    原      告  庚○○
    訴訟代理人  賴芳玉律師
    被      告  己○○
                丙○○
                丁○○
                乙○○
    右三人共同
    訴訟代理人  甲○○      住台北市○○街二六巷七號二樓
    被      告  戊○○      住.
                              .
    訴訟代理人  高育民律師  住台北市○○○路○段二號四樓之二
    複代理人    宣玉華律師
                鄭淑屏律師
右當事人間請求分配剩餘財產事件，本院判決如左：
    主    文
被告應連帶給付原告新台幣貳仟捌佰壹拾伍萬玖仟陸佰拾柒元及自民國八十七年十
二月十一日日起至清償日止，按週年利率百分之五計算之利息。
原告其餘之訴駁回。
訴訟費用由原告負擔百分之一，餘由被告戊○○負擔。
本判決第一項於原告以新台幣玖佰拾捌萬元為被告預供擔保後，得假執行；但被告
得於假執行程序實施前以新台幣貳仟捌佰壹拾伍萬玖仟陸佰拾柒元為原告預供擔保
後，免為假執行。
原告其餘假執行之聲請駁回。
    事    實
甲、原告方面：
一、聲明：
    （一）被告等應給付原告新台幣（下同）二千八百十五萬九千六百三十七元及自
          民國（下同）八十五年八月四日至清償日止按年息百分之五計算之利息。
    （二）原告願供擔保請准為宣告假執行。
二、陳述略稱：
    （一）緣原告庚○○與其夫秦錫興結縭於民國（下同）三十八年間，育有己○○
          、丙○○、丁○○、及乙○○四子女；另  鈞院家事法庭則以八十六年五
          月八日北院瑞民家事八十六聲繼字第七五號通知原告有關大陸人士戊○○
          繼承秦錫興遺產准與備查案，而同列為秦錫興之繼承人；是以有關原告對
          秦錫興之遺產請求剩餘財產差額債權（為遺產），伊等既為秦錫興之繼承
          人，依法應負連帶責任（民法第一千一百五十三條規定參照），爰對秦錫
          興之全體繼承人提起本件訴訟，合先敘明。
    （二）經查原告與秦錫興夫妻二人未約定夫妻財產制，依民法第一千零零五條規
          定雙方為屬聯合財產制，其夫秦錫興既於八十五年八月四日死亡，是日起
          夫妻聯合財產關係即告消滅。按民法第一千零三十條之一規定：聯合財產
          關係消滅時，夫或妻於婚姻關係存續中所取得而現存之原有財產，扣除婚
          姻關係存續中所負債務後，如有剩餘，其雙方剩餘財產之差額，應平均分
          配。但因繼承或其它無償取得之財產，不在此限。從而原告將七十四年後
          至八十五年八月四日間雙方所取得而現存之原有財產，扣除婚姻關係存續
          中所負債務後，臚列明細如附表一－四（並檢呈相關證物），依民法第一
          千零三十條之一計算原告對秦錫興之遺產有新台幣（下同）二千八百十五
          萬九千六百三十七元之差額請求權；查有關起訴時附表三被繼承人剩餘財
          產明細表有關投資之財產種類第十九項漏載被繼承人秦錫興自八十四年三
          月十九日至八十五年八月四日持有東聯化學股份有限公司股份一、一００
          股，以八十五年八月四日計單價為三二點六元，合計：三萬五千八百六十
          元。同前附表第六項所載華隆股份有限公司之股份單價應為二三點一元，
          而非二三元，另第八項中興紡織股份有限公司所載股數應為一五、三０二
          股，而非一四、三０一股，此有股東異動表可稽。故被繼承人之剩餘財產
          總價值為七千一百萬零七萬一千一百十七元無誤。被告戊○○抗辯為七千
          一百零三萬四千七百八十四元，應屬誤會。
    （三）有關被告戊○○抗辯原告剩餘財產差額請求權已罹於時效云云，殊屬無稽
          ，蓋：
          １、按民法第一千零三十條之一規定，剩餘財產差額請求權，自請求權人
              知有剩餘財產之差額時起，二年間不行使而消滅，自聯合關係消滅時
              起，逾五年者亦同；是以有關剩餘財產差額請求權，原則為自聯合關
              係消滅時起計算五年，例外自剩餘財產差額請求權人知悉日起算二年
              ，故如被告戊○○主張為二年之時效者，自應負舉證之責，除如前準
              備書二狀所載外，另財政部台財稅字第八七一九二五七０四號函令第
              四項亦明載當事人主張剩餘財產差額分配請求權價值自遺產扣除之時
              效，參照民法規定以被繼承人死亡之日起算惟如有具體證據證明請求
              權人知有剩餘財產差額之日者，方自其知悉起算二年，足見有關剩餘
              財產差額請求權原則為五年時效，例外方為二年時效，故被告抗辯為
              二年時效者，自應負舉證之責，先行敘明。
          ２、按民法第一千零三十條之一第三項規定，剩餘財產差額之分配請求權
              ，自請求權人知有剩餘財產之差額時起，二年間不行使而消滅；自聯
              合關係消滅時起，逾五年者亦同。是以剩餘財產差額請求權，原則上
              自聯合關係消滅（如夫妻一方死亡、離婚或改定財產契約等）時起算
              五年；但如請求權人知悉有剩餘財產請求權者，在此例外情形下，始
              自請求權人知有剩餘財產之差額起算二年。查有關被繼承人秦錫興與
              原告聯合財產關係消滅係於八十五年八月四日，即自秦錫興死亡之日
              起計算五年，應係於九十年八月四日始消滅時效，是以本件係於八十
              七年十月九日提起本件訴訟，並未罹於五年時效。
          ３、矧本件縱依請求權人知有剩餘財產之差額時起計算二年時效，而原告
              確係自八十六年四、五月間方知悉伊與秦錫興有剩餘財產之差額，蓋
              原告對於法律上有所謂剩餘財產分配請求權乙事，為秦錫興死亡多月
              後之事，因此原告在喪夫之痛之餘，方委託乙○○、甲○○等前往查
              詢秦錫興遺產，而秦錫興股票甚夥，有多投資者，其中或有配股分紅
              ，均須一一向上市公司查詢，再查詢秦錫興生前是否留有債務，並確
              實查詢原告自身股票價值，再剔除不動產後，發現秦錫興之財產確實
              多於原告，原告方知悉剩餘財產差額，此不僅稽諸原告所具股票證明
              書、存款證明書多為八十六年四、五月間，且共同被告乙○○及證人
              甲○○亦於鈞院證稱無訛。至於被告抗辯稱：原告與秦錫興係夫妻，
              同居關係密切，而原告與秦錫興財產性質相同為銀行存款及股票，因
              此不可能不知夫妻彼此之財產狀況，否則豈能發函系爭股票發行公司
              函詢股價之可能，故原告於秦錫興八十五年八月四日死亡即知有剩餘
              財產之差額云云。惟查原告與秦錫興夫妻二人雖係同居，但非謂當然
              得知雙方之財產之狀況，否則民法第一千零三十條之一即不須規定「
              知有剩餘財產差額分配請求權起」及「自聯合財產消滅時起」二種計
              算時效方式之立法。是以被告戊○○以「夫妻同居即為知悉財產狀況
              」之邏輯推論，殊屬無稽！而股票、存款、不動產等，為國人常見置
              產、投資方式，而被告戊○○竟以此推論原告當然得知秦錫興之財產
              狀況，更屬謬誤！
          ４、被告戊○○又抗辯原告所附持股多為八十五年八、九月間，而其中統
              一企業有限公司及華夏海灣塑膠股份有限公司函復八十五年八月二十
              六日及八十五年九月七日向該公司申請持股證明書等，足見八十五年
              八、九月間即知有剩餘財產差額請求權，故原告已罹於時效云云 (參
              八十八年五月七日被告戊○○所具辯論意旨狀) 。惟查，依法律規定
              請求權人知有剩餘財產之差額時起算固有二年時效，但係自得知差額
              時起算，並非知悉財產，即當然知悉差額，應無疑義，而原告係在八
              十六年四、五月間方得知法律上有該項請求權，方向各地政機關調閱
              夫妻雙方所有不動產之公告現值、向銀行調取存款證明，暨向各上市
              公司查閱持股股數（諸多為公司分紅配股等），此自卷附原告持股及
              存款證明均為八十六年四、五月自明，而被繼承人之所有財產明細，
              固有自八十五年八、九月之股票證明，但原告係在事後方向其他繼承
              人乙○○等人取得該持股證明，被告戊○○亦不得以此推論原告在八
              十五年八、九月間即已知有剩餘財產之差額，且被繼承人八十六年四
              、五月間之股票證明亦非少數，舉其犖犖大者，被繼承人於台灣中小
              企業銀行之存款證明即係自八十六年四月二十三日方取得、立益紡織
              股份有限公司之持股係於八十六年四月十七日取得、台灣塑膠工業股
              份有限公司亦係於八十六年四月十二日取得（該股價即占一千八百五
              十八萬一千六百七十元）等；甚者，自被告戊○○所取得統一企業股
              份有限公司八十八年四月二十一日函得知，秦錫興名義申請之持股證
              明為八十五年八月二十六日，但原告向該公司申請被繼承人秦錫興持
              股證明應係八十六年十月八日，足見原告係於八十六年間方得知剩餘
              財產差額請求權，否則如原告早於八十五年八月得知秦錫興持有前開
              股份者，原告焉須另行於八十六年十月八日申請，至於秦錫興名義申
              請之持股證明，被告尚不得推論為原告前往申請，且被告戊○○在無
              任何事證下，竟稱原告冒名申請云云，更屬無稽。
          ５、再按消滅時效因請求、承認、起訴而中斷時效，民法第一百二十九條
              定有明文。則在八十六年五月三日原告向國稅局主張依民法第一千零
              三十條之一規定行使對被繼承人秦錫興剩餘財產差額分配請求權時（
              當時將不動產列入而主張七千餘萬元之差額請求權）。當時全體繼承
              人即丙○○、乙○○、丁○○及己○○等全部承認該債務，當時秦新
              生未向我國法院為繼承之表示；則依我國民法第一百二十九條規定，
              本件剩餘財產差額請求權因債務人承認而時效中斷，故自八十六年五
              月三日重新起算二年者，本件亦未有罹於時效之情。至於被告戊○○
              雖於八十六年五月八日向  鈞院准予備查在案，惟原告自戊○○向我
              國法院准予備查之日起方得對戊○○行使剩餘財產差額請求權，則按
              民法第一百二十八條規定，消滅時效自請求權可行使時起算，即自八
              十六年五月八日起算二年時效者，本件自無罹於時效之情，殆無疑義
              。
          ６、被告戊○○抗辯原告未向繼承人請求，竟向國稅局請求剩餘財產差額
              請求權，又依民法第一百二十九、一百三十條規定依請求後未於六個
              月內起訴者，視為不中斷時效，而本件於八十六年五月三日請求後，
              並未於六個月內提起訴訟，時效亦未中斷云云；惟查被告對於原告之
              主張似有誤會，原告係主張：八十六年五月三日全體繼承人丙○○、
              乙○○、丁○○及己○○等人（當時戊○○並未依法申請我國法院准
              予備查，而未具我國法律上繼承人地位）均承認原告之請求權，此有
              國稅局存留之同意書可稽，而按「民法第一百二十九條第一項第二款
              所謂承認，而債務人向請求權人表示認識其請求權存在之觀念通知，
              並非權利之行使，公同共有人之一人出賣其共有物，於立買賣契約之
              初，果已得全體繼承人之同意或授權，則嗣後本於出賣人之地位所為
              承認，自應使其發生時效中斷之效力」（最高法院六十一年台上字第
              六一五號判例參照）。從而本件有時效中斷之適用，應無疑義；而被
              告戊○○抗辯本件為「請求」云云，洵屬誤會。
          ７、被告戊○○復抗辯本件不適用民法第一百二十八條、且與第一千零三
              十條之一不合云云，惟按民法第一百二十八條為總則內之規定，有關
              剩餘財產差額請求權之消滅時效規定，自無不適用之理，況且如前所
              述，原告對於可得行使權利之全體繼承人確已有行使，取得全體繼承
              人之承認，惟被告戊○○事後遲至八十六年五月八日方依我國法令聲
              請繼承備查，原告自該備查日方可得向被告戊○○請求，自應自可得
              請求之日開始起算，否則設如夫或妻剩餘財產差額請求權，洽在二年
              時取得同意書或判決書之際，適有大陸人士在該日（即既屆滿備查期
              限二年之際）依法申請備查且為剩餘財產差額請求權人事後知情者（
              法院通知在後），則該大陸人士自不得以此主張剩餘財產差額請求權
              者未向伊請求而無效或事後主張而認為已罹於時效，果爾，殊不公平
              矣！矧依台灣地區與大陸地區人民關係條例第六十六條規定，大陸地
              區人民繼承台灣地區人民之遺產，應於繼承開始時起二年內以書面向
              被繼承人住所地之法院為繼承之表示，逾期即視為拋棄，核與民法第
              一千一百七十四條規定相反，即：大陸地區人民繼承台灣地區人民之
              遺產，原則為拋棄，例外為繼承，故在大陸人士未依我國法律表明繼
              承者，自無適用我國法律規定之餘地，而原告亦無法在未為備查繼承
              前，依我國法律對大陸人士即被告戊○○主張剩餘財產差額請求權，
              是以依民法第一百二十八條規定，本件自應自可得請求之日，即被告
              備查日起算時效，應無疑義。
    （四）被告復抗辯本件應屬原物分配，而非金錢請求權云云，殊無理由，蓋：按
          台灣高等法院暨所屬八十二年法律座談會提及：甲、乙為夫妻，於民法親
          屬編修正後婚姻關係存續中購買房屋一棟，登記為乙妻所有，且夫妻財產
          僅有此屋一棟，嗣兩造離婚，甲依民法第一千零三十條之一規定，請求平
          均分配剩餘財產之差額，試問甲應如何請求？審查意見：如符合民法第一
          千零十七條之一第一項本文之要件時，甲似應以請求乙給付兩造剩餘財產
          之差額若干元與伊為已足．．似應特別注意法條所謂「差額」二字。從而
          本件不僅非如前例僅房屋一棟而可單純主張剩餘財產請求，而尚須就雙方
          股票以當日股市換算價，再扣除債務後，方得計算出原告究竟有無剩餘財
          產差額請求權，及可得請求之範圍，無法自股票或財產中選擇請求何種類
          股票或財產，自不可能以原物而為請求，被告抗辯應以原物分配云云，殊
          屬繆誤！
    （五）被告抗辯僅有二百萬元繼承權，不應負擔貳仟捌佰萬元之債務云云，殊無
          理由，蓋：
          １、按所謂繼承，係繼承人承受被繼承人財產上一切權利義務，民法第一
              千一百四十八條規定參照。查被告戊○○既依台灣地區與大陸地區人
              民關係條例第六十六條規定以書面向被繼承人住所地法院為繼承之表
              示，對於遺產債務，自應依我國民法第一千一百五十三條規定，由全
              體繼承人負連帶責任。雖前開條例復規定被繼承人在台灣地區之遺產
              ，由大陸地區人民依法繼承者，其所得財產總額，每人不得逾二百萬
              元，超過部分，歸屬台灣地區同為繼承之人。該規定係為保護在台繼
              承人，而就大陸人士在台可得繼承之積極財產而加以限縮，至於消極
              財產（債務），或因大陸人士不可能在台置產，而未多加規定。從而
              在台灣地區與大陸地區人民關係條例未有特別規定之情下，依同前條
              例第四十一條規定：台灣地區人民與大陸地區人民間之民事事件，除
              本條例另有規定外，適用台灣地區之法律。則依我國民法第一千一百
              五十三條規定，由全體繼承人負連帶責任。
          ２、被告戊○○抗辯伊僅有二百萬元繼承權，因此無負擔二千八百萬餘元
              之理，其理由無非為台灣地區與大陸地區人民關係條例第六十七、六
              十九條規定，伊非概括承受，且原告及其他繼承人可得繼承二千餘萬
              元，反觀被告僅有二百萬元繼承權，卻負擔二千餘萬元之債務，有違
              民法第一千一百四十八暨衡平原則且有民法第一百四十八條規定權利
              濫用云云。惟按被告對於前開規定顯然斷章取義，恐  鈞院遭誤導，
              謹再說明之，台灣地區與大陸地區人民關係條例第六十七條第一項規
              定，被繼承人在台灣地區之遺產，由大陸地區人民依法繼承者，其「
              所得財產總額」，每人不得逾二百萬元，而非「遺產」不得逾二百萬
              元，另同條第四項規定：第一項之遺產中，有為台灣地區繼承人賴以
              居住之不動產者，大陸地區繼承人不得繼承之，其價額不計入遺產總
              額，換之，非台灣地區繼承人賴以居住之不動產者，則應計入遺產總
              額，由此足見，除該第一項規定外，對於其他遺產之規定，均適用我
              國民法上規定，此應證同條例第四十一條第一項規定：台灣地區人民
              與大陸地區人民間之民事事件，除本法有特別規定外，適用台灣地區
              法律自明。且因本件剩餘差額請求權為屬遺產一部，內部關係為全體
              繼承人公同共有，外部關係為連帶給付（民法第一千一百五十三條規
              定參照），是以原告以全體繼承人共列為被告，此不僅為法律規定，
              且實務上我國國稅局、地政機關等均為相同處理，被告實囿於法律規
              定，不得不然，並非企圖以此損害所有繼承人之利益，況且本件為屬
              夫妻剩餘財產差額請求權，並非遺產之分割，且經原告訴請剩餘財產
              之差額後，尚有四千二百餘萬元遺產（未含不動產），並未侵害被告
              戊○○取得二百萬元之遺產，是以被告戊○○主張原告為侵害其二百
              萬元之繼承權，而有權利濫用之適用云云，殊屬誤會！又被告戊○○
              指陳其他繼承人二千餘萬元，更屬謬誤，蓋被告戊○○並未將該遺產
              所有債務，如本件債務、遺產稅及起訴書附表所載被繼承人債務等，
              且該股票價值係依據被繼承人死亡之時股價計算遺產價值，並非時價
              ，此雖無關本件爭點，但實有必要說明釐清。
    （六）又查有關秦錫興所有坐落台北市○○街○○段一一四地號土地等供台灣省
          合作金庫設訂抵押乙事，經查秦錫興固曾將前開不動產供台灣省合作金庫
          設定抵押，但在聯合關係消滅時，即秦錫興死亡前，秦錫興未積欠台灣省
          合作金庫任何債務，而未有被告所主張九百餘萬元，故依民法第一千零三
          十條之一規定未將該筆債務列入，是以被告戊○○所為抗辯，殊無足取。
    （七）末查被告戊○○抗辯原告起訴書所列被繼承人債務為稅金，並非私法上債
          務，顯然不能扣除，又原告業無，家庭管理，年紀已老對秦錫興財產管理
          增加顯無能力與貢獻，爰依民法第一千零三十條之一第二項規定請求酌減
          云云。惟查有關稅金可否扣除乙節，原告不表爭執，蓋如被告所陳不得扣
          除者，則被繼承人秦錫興之剩餘財產應多於原告所列財產，原告起訴書可
          得請求之差額顯然不足於應請求之差額；又民法第一千零三十條之一之立
          法意旨原在兼顧夫妻之一方對家務及育幼之貢獻，使剩餘財產較少之一方
          配偶，對剩餘財產較多之他方配偶得請求雙方剩餘財產差額二分之一，而
          被告竟以原告為家庭管理為由而認無貢獻云云，顯然對於前開規定之立法
          誤解，殊無足取。
    （八）綜上所述，被告己○○等四人均已認諾本件訴訟請求，另被告戊○○所為
          前開抗辯，均無足取，為此狀請鈞院鑒核，賜為判決如訴之聲明，以維權
          益，實感德便。
三、證據：提出戶籍謄本五件、八十五年聲繼字第七五號通知書一件、被繼承秦鍚興
          財產明細（含不動產、銀行存款、股票）、庚○○財產明細（含銀行存款
          、股票）、同意書（含剩餘財產差額分配請求權計算表）、合作金庫城內
          支庫借款證明書各一件為證。
乙、被告戊○○方面：
一、聲明：駁回原告之訴及假執行之聲請。
二、陳述略稱：
    （一）本件訴訟債之關係已因混同而消滅，原告之訴顯無理由：
          １、按民法第三百四十四條規定：「債權與其債務同歸一人時，債之關係
              消滅。」民法第二百七十四條規定：「因連帶債務人中之一人為清償
              、代物清償、提存、抵銷或混同而債務消滅者，他債務人亦同免其責
              任。」最高法院五十一年台上字第二三七○號判例：「債權人繼承債
              務人財產，適用民法第三百四十四條因混同而消滅其債之關係時，雖
              尚有其他共同繼承人，依民法第一千一百五十三條發生連帶債務之關
              係，而就民法第二百七十四條，連帶債務人中之一人因混同而消滅債
              務者，他債務人亦同免責任之規定觀之，自不影響於因混同而消滅之
              繼承債務之關係。」
          ２、查本件原告庚○○為兩造被繼承人秦錫興之妻，因此退而言之，原告
              縱有本件債權存在，但依民法第一千一百四十四條之規定原告亦為秦
              錫興之繼承人，而依民法第一千一百五十三條之規定，亦同為本件債
              之關係之債務人，再依民法第二百七十四條之規定本件訴訟債之關係
              因混同而消滅，雖尚有被告等其他共同繼承人，依首揭民法規定及判
              例意旨，被告等其他共同繼承人亦同免其責任，是故本件訴訟債之關
              係已因混同而消滅，原告之訴顯無理由。
          ３、至於原告八十八年九月三日補充辯論意旨狀所引述均為學者見解，然
              而關於混同之法律效力既有上開法律明文規定及判例明示，上開學者
              見解顯無適用之餘地。
    （二）原告請求權已罹於二年時效而消滅：
          １、依民法第一千零三十條之一第三項規定：「第一項剩餘財產差額之分
              配請求權，自請求權人知有剩餘財產之差額時起，二年間不行使而消
              減。」查本件兩造之被繼承人秦錫興於八十五年八月四日死亡，原告
              與秦錫興係夫妻關係均有股份，每年持股之公司召開股東會及配股情
              形均收到通知函，因此原告早己知悉秦錫興持股狀況，再由原告知悉
              秦錫興持股狀況乃得向其持股之發行公司發函，由此可證明原告早已
              知悉秦錫興持股情形外，復依卷內原告所附之證六持股證明書多數於
              八十五年八、九月間取得者，全部四十九筆中達三十四筆，該三十四
              筆股票總價合計為四千二百零四萬九千一百八十七元，而原告之財產
              據其民事起訴狀附表所載合計一千四百十三萬四千二百十六元，是故
              原告於八十五年九月間即知有剩餘財產之差額，惟原告遲至八十七年
              十月九日始提起本件之訴，其請求權顯已罹於二年時效而消滅，原告
              之訴顯係非法而無理由。
          ２、再查原告提出之證物即原告函查獲覆之秦錫興之股票持股資料，其函
              覆日期大多為八十五年八、九月間，其中部分證物雖未載日期，惟據
              被告函查獲覆之統一企業有限公司函稱：「八十五年八月廿六日亦曾
              收到以秦錫興先生名義申請持股證明之聲請書」華夏海灣塑膠股份有
              限公司函稱：「秦錫興股東于八十五年九月七日向本公司申請持股證
              明書。」既然秦錫興於八十五年八月四日死亡，原告於八十五年八、
              九月以秦錫興名義冒名申請得覆持股證明及知悉秦錫興之銀行存款，
              而原告財產僅一千四百餘萬元，故原告於八十五年八、九月間即知有
              剩餘財產之差額迨至八十七年十月九日始提起本件之訴，其請求權顯
              已罹於二年時效而消滅尤明。
          ３、又查，原告主張：「在八十六年五月三日原告向國稅局主張依民法第
              一千零三十條之一規定行使對被繼承人秦錫興剩餘財產差額分配請求
              權」云云，按國稅局並非秦錫興之遺產所有人暨有處分權人，原告不
              向繼承人請求竟向國稅局請求顯屬無稽，自不生民法第一百二十九條
              規定「請求」而時效中斷之效力，況依民法第一百三十條規定：「時
              效因請求而中斷者，若於請求後六個月內不起訴，視為不中斷。」查
              原告所謂於八十六年五月三日向國稅局請求，而於八十七年十月九日
              提起本件之訴並未於請求後六個月內起訴，時效亦不中斷，故本件請
              求權確已罹於時效而消滅。
          ４、至於原告所謂自被告戊○○經台北地方法院八十六年五月八日聲請准
              予繼承備查起算時效不但無據與民法第一千零三十條之一第三項時效
              消滅之規定亦不合。
          ５、又查，鈞院開庭通知書諭兩造「均先作被繼承人死亡時原告與被繼承
              人間之財產目錄」等語，按被告戊○○現住美國無法來台，所有先父
              即被繼承人秦鍚興之遺產均操諸於原告及其他被告，因此無從查知其
              遺產，故請飭原告製作該遺產之財產目錄並負舉證責任，併予敘明之
              。
    （三）本件被告戊○○為大陸地區人民，並非概括繼承被繼承人秦錫興之一切
          權利義務，僅二百萬元繼承權，「亦不計入遺產總額」，因此自無負擔二
          千八百餘萬元債務之理：
          １、按民法第一千一百四十八條規定；「繼承人自繼承開始時，除本法另
              有規定外，承受被繼承人財產上之一切權利義務。」惟依臺灣地區與
              大陸地區人民關係條例第六十七條規定：「被繼承人在臺灣地區之遺
              產，由大陸地區人民依法繼承者，其所得財產總額，每人不逾新臺幣
              二百萬元。．．．．於定大陸地區繼承人應得部分時，其價額不計入
              遺產總額。」因此上記條例之規定為民法第一千一百四十八條之特別
              規定，被告戊○○對秦錫興之繼承權利，依上記條例第六十七條之特
              別規定被告戊○○之繼承所得財產總額不得逾新台幣二佰萬元，並「
              於定大陸地區繼承人應得部份時其價額亦不計入遺產總額」，則非概
              括繼承全部遺產甚明，因此於本件原告請求被告戊○○給付二千八百
              十五萬九千六百三十七元及其利息之債務，顯屬不合，亦失公平，尤
              有違背誠信衡平原則及濫用權利之情。
          ２、依臺灣地區與大陸地區人民關係條例第六十九條規定：「大陸地區人
              民不得在臺灣地區取得或設定不動產物權，亦不得承租土地法第十七
              條所列各款之土地。」是故被告戊○○雖係被繼承人秦錫興之長子（
              被告己○○並非長子乃係偽造文書登記者）但未取得台灣地區戶籍仍
              為大陸地區人民對先父秦錫興之不動產既無繼承權，而原告及其餘被
              告得以繼承秦錫興之不動產，且依同條例第六十七條規定被告戊○○
              僅有二百萬元之繼承權並非民法第一千一百四十八條概括繼承權利義
              務而依原告起訴狀附表所述秦錫興之股票銀行存款之遺產新台幣七千
              一百餘萬元，原告暨除戊○○外其餘被告四人共五人不但得以繼承土
              地房屋之不動產四千三百七十餘元，再就股票、銀行存款七千一百餘
              萬元扣除戊○○得繼承之二百萬元仍得繼承六千九百餘萬元加上不動
              產四千餘萬元秦錫興之遺產仍有一億一千二百七十萬餘元，每人得繼
              承二千餘萬元比被告戊○○多繼承十倍有餘之遺產，惟原告竟仍對被
              告戊○○請求連帶給付二千八百十五萬餘元及其利息，僅二百萬元繼
              承權利竟請求二千八百餘萬元達壹拾肆倍有餘之給付義務，亦有民法
              第一百四十八條權利濫用與滅信方法之情，自屬違誤。
    （四）依民法第一千零三十條之一之規定為聯合財產關係消滅時剩餘財產之「
          分配」，故其請求之訴訟標的應係請求就特定之聯合財產中之剩餘財產範
          圍內請求其特定剩餘財產之「分配」，且該剩餘財產尚未辦理繼承登記，
          無法處分，原告逕以金錢請求，不但依法無據亦屬無稽：
          １、依民法第一千零三十條之一之規定為聯合財產關係消滅時剩餘財產之
              「分配」，故其請求之訴訟標的應係請求就特定之聯合財產中之剩餘
              財產範圍內請求其特定剩餘財產之「分配」，惟依原告起訴狀所述秦
              錫興生前之財產股票及銀行存款自應依該財產及原告之財產計算剩餘
              財產而分配之，惟原告竟以金錢請求，顯然與法條明文所定之文義不
              但不合亦屬無據。尤其本件秦錫興生前之財產均在台灣而被告戊○○
              係秦錫興之長子為大陸人民居住美國，並未管領上記秦錫興生前之財
              產，因此對於戊○○而言乃係給付不能，原告明知此情向其請求純屬
              無稽。至於「給付不能」規定於民法債編總論，適用範圍不限於契約
              ，原告以本件非基於契約而請求，自無適用民法有關給付不能之規定
              ，亦屬違誤。
          ２、再查起訴狀所載系爭秦錫興之遺產，有具體名義之股票及銀行存款，
              但並無如民法第二百十四條第二百十五條得以金錢請求之規定，惟原
              告憑何根據請求金錢之給付，請予闡明飭原告陳述其依據及法律關係
              ，而與原告起訴狀所引民法第一千零三十條之一剩餘財產分配之規定
              亦屬不合。
          ３、復依民法第一千一百五十一條規定「繼承人有數人時在分割遺產前各
              繼承人對於遺產全部為公同共有」民法第七百五十九條規定「因繼承
              ．．．於登記前已取得不動產物權者，非經登記不得處分其物權。」
              再查公司股份持有人死亡者須向該發行公司辦理繼承登記後始得買賣
              處分其股份，請向系爭遺產股份任一發行公司查證即明，又系爭遺產
              之存款亦應向存款銀行辦理繼承之，則系爭遺產之股份，銀行存款均
              應辦理繼承登記後始得處分該遺產，茲原被告尚未辦理繼承登記亦未
              經全體繼承人同意處分分配，原告逕行以金錢請求不但不合，尤其秦
              錫興生前之財產，何部份為剩餘財產，何部份係其差額，原告亦未具
              體舉證指明，原告未以秦錫興之遺產規範其剩餘財產之範圍及其差額
              ，率以金錢請求顯係逾越民法第一千零三十條之一剩餘財產外之請求
              ，亦屬無稽。此外民法第一千零三十條之一係剩餘財產之分配，並無
              連帶給付之明定，惟原告於本件竟以連帶給付請求不但無據，被告秦
              新生未得秦錫興遺產處分權前亦無分配之權利，既無權利何來義務，
              原告逕行請求金錢給付尤屬無稽而與上記民法規定不合。
          ４、原告所引台灣高等法院暨所屬八十二年法律座談會：「夫妻財產僅有
              此房屋一棟」云云，按該案例僅房屋一棟，與本件有股票、存款得以
              原物分配不同，故該座談會見解自無從適用於本件訴訟。
          ５、此外原被告尚未辦理繼承登記過戶更名被繼承人秦錫興之系爭遺產，
              乃未取得處分權而無處分之可能，既不能處分豈能變更為現金，惟原
              告請求給付金錢，除被告戊○○爭執外，其餘被告未得繼承過戶登記
              得繼承利益，竟先要背負二千餘萬元之債務，惟竟不爭執，因此原告
              與戊○○以外之被告顯有勾串虛構訴訟打擊戊○○使其雖有繼承權利
              二百萬元竟背負二千八百十五萬九千六百三十七元及其利息之債務，
              以此圖謀使被告戊○○僅得繼承之二百萬元之繼承權完全落空，原告
              之訴有違誠信原則甚明。
    （五）又查台北市○○區○○街之房地，因係七十四年六月五日民法親屬篇修正
          以前取得者，雖無剩餘財產分配之適用，但依其土地建物謄本所載於七十
          六年三月廿一日登記台灣省合作金庫九百萬元之債務，依消費借貸關係債
          權人對於債務人之繼承人之原被告仍得請求，而此債務係發生於七十四年
          六月五日以後婚姻關係存續中者，惟原告竟未依民法第一千零三十條之一
          第一項之規定扣除該債務亦屬不合。又查原告主張略以：「秦錫興未積欠
          台灣省合作金庫任何債務」云云，惟查由原告所附台灣省合作金庫所開立
          者係「借款證明書」非「清償證明書」，足證其所述無任何債務云云亦係
          不實，敬請鈞院詳查，勿遭矇蔽。
    （六）再依原告民事起訴狀所附「原告財產明細表」載原告財產合計：一仟四佰
          十三萬四仟二佰十六元，「被繼承人之債務明細表」載其債務合計：六十
          一萬七千六百二十八元，惟據原告八十八年四月廿八日民事準備書狀所附
          證七同意書及剩餘財產差額分配請求權計算表所載：生存配偶（即原告）
          財產金額：三四、四七五、三三六元，被繼承人（即秦錫興）債務金額五
          、四八○、四一三元與上記原告起訴狀所載之財產債務狀況不符，足證原
          告財產及被繼承人秦錫興之債務均有不實而鉅額漏列，因此原告起訴狀據
          以計算剩餘財產之差額顯有虛偽不實，殊不足採。
    （七）按稅捐稽徵法第六條第一項規定：「稅捐之徵收，優先於普通債權。」遺
          產及贈與稅法第八條規定：「遺產稅未繳清前，不得分割遺產，交付遺贈
          或辦理移轉登記。」查本件兩造被繼承人秦鍚興之遺產未經繳清遺產稅故
          不得處分其遺產，原告起訴請求分配剩餘財產云云，惟於繳清遺產稅前，
          並依民法第一千一百六十四條但書之規定，原告顯不得請求「分配」其剩
          餘財產。再依財政部國稅局八十八年九月一日財北國稅審貳字第八八一六
          七一六號函（被證八號）稱：秦鍚興遺產稅應納稅額暫估計為新台幣（下
          同）三五、０九四、八０一元，（雖稱暫估計，惟仍在查核其生前出售財
          產資金之去路，則上記遺產稅額只會增加不會減少），但原告民事起訴狀
          未將上開遺產稅額應自被繼承人遺產中扣除，因此退而言之，原告若得以
          請求所謂之剩餘財產，亦應扣除上記遺產稅額，則原告之請求顯不確實而
          誤算之情事，亦屬不合。
    （八）民法第一千零三十條之一第二項規定：「依前項規定，平均分配顯失公平
          者，法院得酌減其分配額。」查原告起訴狀所列所謂被繼承人秦錫興債務
          均係稅金，乃公法上之義務，其非私法上之債務顯不得扣除甚明，況且其
          中之稅金亦有非婚姻關係存續中發生者與民法第一千零三十條之一所定扣
          除婚姻關係存續中所負債務之意旨亦屬不合，尤其秦錫興稅賦之負擔足證
          秦錫興負擔稅賦管領財產，而原告庚○○業無，家庭管理，年紀已老對秦
          錫興財產管理增加顯無能力與貢獻，其遽行起訴請求二千八百餘萬元不但
          無據亦顯失公平。
    （九）查原告八十九年一月四日綜合辯論意旨狀事實及理由欄第一項略以：「緣
          原告庚○○與其夫秦錫興結縭於民國三十八年間，育有己○○、丙○○、
          丁○○、及乙○○四子女；另  鈞院家事法庭則以八十六年五月八日北院
          瑞民家事八十六聲繼字第七五號通知原告有關大陸人士戊○○繼承秦錫興
          遺產准與備查案，而同列為秦錫興之繼承人」云云，惟按被告戊○○於公
          元一九四七年  (即民國三十六年)十一月廿八日出生，其父為秦錫興，其
          母為原告庚○○，有海基會驗證之公證書為證，原告楊靜鎖早已知被告秦
          新生為其親生長子，不但於民國三十八年間將年僅二歲幼兒之戊○○棄置
          大陸於不顧，任其在水深火熱困苦中生活，嗣秦錫興死亡遺有近億元鉅額
          之遺產，不認被告戊○○為其親生長子竟諉稱經  鈞院通知繼承知悉大陸
          人士戊○○而以己○○冒稱為長子，甚至與被告己○○等四人勾串進行本
          件訴訟（該四被告不作任何抗辯與爭執）請求連帶給付二仟八百餘萬元及
          其利息，圖謀串通狼吞先父秦錫興之全部遺產，將被告戊○○僅有之二百
          萬元之繼承權益予以落空，其非法濫權，有背誠信與衡平原則，及為財泯
          滅人性、違背人倫道德，實無出其右者而有重大違誤。
    （十）綜上所證，原告之訴非法而無理由，敬請詳查細究，俾駁回原告之訴以杜
          刁惡，庶符法制，而保權益，無任感禱。
三、證據：提出土地及建物謄本影本、秦鍚興與戊○○信函及信封影本、公證書影本
          、統一企業股份有限公司函、華夏海灣塑膠股份有限公司函影本、統一企
          業有限公司函影本、財政部台北市國稅局書函影本各一件為證。
丙、被告己○○、丙○○、丁○○、乙○○方面：
一、聲明：認諾被告之請求。
二、陳述略以：對原告之請求及陳述之事實均無意見，被繼承人秦鍚興是心臟病突發
    死亡，原告及被告們均不知其到底有多少財產，後來有此財產是向財政部財稅資
    料中心查察後，及併由所得稅申報資料查察後始得知，原告之財產較秦鍚興為少
    ，八十六年二月十五日輾轉在報紙上看到有關報導，始知有關夫妻剩餘財產分配
    請求權可不計算被繼承人之遺產，是至八十六年八月間被告間己全部同意原告行
    使夫妻間分配剩餘財產之請求；同時對被告戊○○聲明繼承之事，亦時在八十六
    年八月間由稅捐機關告知前開剩餘財產之請求，須得繼承人戊○○之同意，始能
    核報繳納相關稅額時，方知被告戊○○聲明繼承；又實際上原告及被告們均同意
    按法令規定給付被告戊○○二百萬元現金，但戊○○一定要求一千七百萬元（二
    百萬元另加計美金五十萬元約合一千七百萬元），是與被告們及原告無法達成和
    解。
丁、本院依職權調閱本院八十六年度聲繼字第七五號聲明繼承卷宗。
    理    由
一、原告起訴主張前與被繼承人秦鍚興結縭，並未約定夫妻財產制，且育有在台被告
    己○○、丙○○、丁○○、及乙○○四子女；惟秦鍚興於八十五年八月四日死亡
    ，由原告與前開己○○等四被告共同繼承；至八十六年五月間接獲本院瑞民家事
    八十六聲繼字第七五號通知，大陸地區人民戊○○（即原告長子）繼承秦錫興遺
    產准與備查案，是二造均同為秦錫興之繼承人，而按聯合財產關係消滅後，夫妻
    得各自取回現存之原有財產，並扣除所負債務後，如有剩餘，雙方剩餘財產之差
    額應平均分配，民法第一千零三十條之一訂有明文。本件被繼承人剩餘財產之總
    價值為七千一百零七萬一千一百十七元，扣除被繼承人債務明細、原告部分之原
    有財產後，原告自得請求被告連帶給付被繼承人秦鍚興剩餘財產之差額二千八百
    十五萬九千六百三十七元。
二、被告戊○○則以二造間縱有本件債權存在，但原告亦同為秦鍚興之繼承人，原告
    本件債權，自亦應依混同之法律關係而消滅；又原告本件請求權依民法第一千零
    三十條之一第三項之規定，自被繼承人秦鍚興死亡即八十五年八月四日起算，已
    罹於二年時效而消滅；同時被告戊○○為大陸地區人民，並非概括繼承被繼承人
    秦錫興之一切權利義務，僅有二百萬元繼承權，同時更「亦不計入遺產總額」，
    故原告請求被告連帶給付（負擔）二千八百餘萬元（債務），自有違衡平原則且
    有權利濫用之情事。夫妻間聯合財產法律關係消滅時，原告應就「聯合財產」中
    之具體「剩餘財產」範圍內請求對特定剩餘財產之「分配」，本件被繼承人秦鍚
    興之剩餘財產尚未辦理繼承登記，無法處分，原告逕以金錢請求，依法無據；再
    查有關台北市○○區○○街之房地，因係七十四年六月五日民法親屬篇修正以前
    取得者，雖無剩餘財產分配之適用，但依其土地建物謄本所載，尚有七十六年三
    月廿一日登記台灣省合作金庫九百萬元之債務未清償，同時稅捐亦不應計入被繼
    承人之債務中，是原告所載之財產債務狀況顯有不符；又原告無業為家庭管理，
    年紀老對被繼承人秦鍚興之財產增加顯無何貢獻，依民法第一千零三十條之一第
    二項規定，法院得酌減其分配額等語資為抗辯。被告己○○、丙○○、丁○○、
    乙○○則對原告所主張之事實均不爭執，並陳稱：本件被繼承人秦鍚興突然死亡
    ，遺產中股票究有多少計算困難，同時被告戊○○在秦鍚興死亡後約一年始聲明
    繼承，又不同意僅接受法令規定之繼承財產二百萬元，而主張要繼承一千七百萬
    元，始有本件訴訟，實際上母親長年辛勞，應得此部分之財產，被告們十分同意
    此部分請求。
三、經查被繼承人秦鍚興於八十五年八月四日死亡，原告為秦鍚興之妻，被告己○○
    、丙○○、丁○○、乙○○、戊○○為被繼承人之子女，其中被告戊○○為大陸
    地區人民，均為第一順位繼承人，與原告共同繼承被繼承人秦鍚興之遺產，而被
    告戊○○於八十六年四月二十八日具狀向本院聲請繼承，經本院於八十六年五月
    十日函覆戊○○聲明繼承被繼承人秦鍚興之遺產准予備查，原告及其餘被告則於
    八十六年五月十五日接獲准予繼承之備查函等情；業據原告與被告己○○、丙○○、丁○○、乙○○陳述明確，被告對此部分亦均不爭執，並有戶籍謄本、本院
    八十六年度聲繼字第七五號戊○○聲明繼承卷宗、同意書、剩餘財產差額分配請
    求計算表等在卷足稽，是自堪信為真實。
    （一）次查原告與被繼承人秦鍚興為夫妻關係，並未定有夫妻財產制，而應適用
          法定財產制，而秦鍚興自民法七十四年修正後迄八十五年八月四日死亡時
          ，所取得且遺有之財產含股票、現金等合計為七千一百零七萬一千一百十
          七元，此有原告所提出之被繼承人財產明細表、被繼承人銀行存款資料（
          存摺）、各種股票持有證明資料等各一件在卷可稽本堪信為真實；且查有
          關原告代表被告己○○、丙○○、丁○○、乙○○等人並檢附前開各被告
          之同意書，在八十六年五月三日向財政部國稅局申報剩餘財產差額分配請
          求權計算表時，雖陳報剩餘財產差額分配請求權金額為七千四百八十萬九
          千七百十八元等語。惟查前開原告及被告己○○等人向財政部國稅申報剩
          餘財產差額部分，是屬公法上是否據實申報之問題，與本件私法上之剩餘
          財產之分配無直接關連；同時原告本件所前開金額與向財政部申報金額
          計算方式，是否包括被繼承人在民國七十四年民法有關夫妻財產制度修正
          前之不動產等之計算基礎資料並不相同，是被告戊○○未舉出確實證據，
          空言陳稱本件原告有關剩餘財產金額計算不實云云，自難採信。同時本件
          原告僅主張及請求如訴之聲明所示之二千八百餘萬元，亦遠低其於向國稅
          局申報之金額，對被告之本件防禦及抗辯權亦無妨礙。再查有關原告之前
          計算被繼承人遺產部分，其中股票之數額及價額計算誤差部分，亦經原告
          陳明並更正如附表，是被告戊○○未能舉出任何證據，空言抗辯稱本件原
          告計算之被繼承人財產部分附表有誤，自難認有理由。
    （二）又查，本件被告另抗辯稱被繼承人秦鍚興尚在七十六年間對台灣省合作金
          庫負有九百萬元之債務，惟查：
          １、本件依被告提出之土地登記簿謄本上記載，本件抵押權為最高限額抵
              押權，而被告並未提出被繼承人秦鍚興向合作金庫借款，或實際借款
              金額之證據。
          ２、而原告亦提出合台灣省合作金庫城內支庫出具之借款證明書，上載明
              自八十五年八月四日並無透支餘額，即秦鍚興迄八十五年八月四日止
              ，並未向對合作金額負有債務；是綜上本件被告抗辯稱秦鍚興尚有負
              債九百萬元云云，自亦不足據。
四、再查，原告主張在被繼承人秦鍚興死亡時，原告之原有財產為一千四百十三萬四
    千二百十六元，亦據原告提出銀行之存款客戶存詢單、股東名簿及持有股份資料
    等各一件在卷可查，被告對此亦部分亦不爭執，是自亦堪信為真實。而依民法第
    一千零三十條之一規定，聯合財產關係消滅時，夫或妻於婚姻關係存續中所取得
    而現存之原有財產，扣除婚姻關係存續中所負債務後，如有剩餘，雙方剩餘財產
    之差額，應平均分配，但因繼承或其他無償取得之財產則不在此限。是所平均分
    配者，為夫妻雙方「剩餘財產之差額」，即是比較夫妻剩餘財產之多寡，由剩餘
    較少之一方，對剩餘財產較多之一方，請求平均分配剩餘財產之差額，亦即先確
    定夫妻在婚姻關係存續中各自取得而現存之原有財產，再扣除婚姻關係中所負債
    務及因繼承或其他無償取得之財產，並以此為基礎計算其差額，同時夫妻間此種
    實體法上之剩餘財產分配請求權，亦屬債權性質；為避免前開剩餘財產分配請求
    權影響家庭經濟及社會交易安全，是民法第一千零三十條之一第三項亦定有二年
    之短期消滅時效。又夫妻之一方死亡，法定財產制度即夫妻聯合財產關係即消滅
    ，除夫妻得各自取回原有財產外，有前述剩餘財產之差額，夫妻之一方當然亦得
    向他方之繼承人請求給付。再按前開「剩餘財產之差額」，於訴訟中為具體之請
    求時，應特別注意民法第一千零三十條之一所稱之「差額」，即應實際算定二造
    剩餘財產之差額為若干「元」後，再由法院判決，並非以實物如股票等有價證券
    交付，更非以「移轉」不動產所有權之二分之一之方式為「交付」，臺灣高等法
    院暨所屬法院八十二年法律座談會就有關剩餘財產之問題審查意見之意旨亦採相
    同見解。
    （一）是本件原告起訴主張有剩餘財產，並依民法第一千零三十條之一規定，請
          求給付如訴之聲明之金額，即為法之所許，被告戊○○抗辯稱，應就剩餘
          財產中「特定」之剩餘財產「分配」云云，即與法不合，應先指明。
    （二）本件原告得請求分配剩餘財產，則二造間首要之爭執要點，乃在於被繼承
          人秦鍚興於八十五年八月四日死亡，原告八十六年五月八日接獲被告即大
          陸地區之繼承人戊○○繼承遺產准予備查案，於八十七年十月九日始向法
          院對被告起訴請求分配剩餘財產，有無罹於二年之短期時效？
五、按消滅時效，係指因長期間不行使權利而使請求權減損效力之時效制度，為喪失
    權利之原因，是消滅時效僅適用請求權，避免權利人怠於行使權利，同時消滅時
    效自請求權可行使時起算，非如除斥期間自權利成立時起算，即消滅時效期間之
    起算，必須請求權之行使無法律上之障礙，時效期間始開始進行。
    （一）次按台灣地區與大陸地區人民關係條例（下簡稱二岸條例）第六十六條第
          一項：「大陸地區人民繼承台灣地區人民之遺產，應於繼承開始起三年內
          以書面向被繼承人住所地之法院為繼承之表示」。同條例第六十七條規定
          ：被繼承人在臺灣地區之遺產，由大陸地區人民依法繼承者，其所得財產
          總額，每人不得逾新臺幣二百萬元。超過部分，歸屬臺灣地區同為繼承之
          人；臺灣地區無同為繼承之人者，歸屬臺灣地區後順序之繼承人；臺灣地
          區無繼承人者，歸屬國庫。前項遺產，在本條例施行前已依法歸屬國庫者
          ，不適用本條例之規定。其依法令以保管款專戶暫為存儲者，仍依本條例
          之規定辦理。遺囑人以其在臺灣地區之財產遺贈大陸地區人民、法人、團
          體或其他機構者，其總額不得逾新臺幣二百萬元。第一項遺產中，有以不
          動產為標的者，應將大陸地區繼承人之繼承權利折算為價額。但其為臺灣
          地區繼承人賴以居住之不動產者，大陸地區繼承人不得繼承之，於定居大
          陸地區繼承人應得部分時，其價額不計入遺產總額。
    （二）然查繼承因被繼承人死亡而開始，繼承人自繼承開始時，除民法另有規定
          外承受被繼承人財產上之一切權利義務，台灣地區與大陸地區人民關係條
          例第六十六條第一、二項、民法第一千一百四十七條、第一千一百四十八
          條前段分別定有明文，即繼承人於被繼承人死亡時，當然承受被繼承人財
          產上之一切權利義務，並無待於他繼承人之承認，（最高法院八十四年台
          上字第九八三號判決即採相同之見解），是本件被告即大陸地區人民秦新
          生，經依上開條例規定，於被繼承人秦鍚興死亡後三年內，向法院聲請承
          認繼承，自應承受被繼承人財產上之一切權利義務，但繼承財產之總額僅
          不得逾二百萬元；同時承認繼承亦另僅應解為免被「視為拋棄繼承」之情
          勢，並非於為繼承表示時「始」取得繼承遺產之權利。是本件原告主張大
          陸地區人民繼承台灣地區人民遺產，「原則為拋棄，例外繼承」等語；被
          告抗辯稱僅能繼承二百萬元並非概括承受被繼承人遺產云云，自均容有誤
          會。
    （三）再按前開二岸條例並未排除民法第一千一百五十一條：「繼承人有數人時
          ，在分割遺產前，各繼承人對於遺產全部為公同共有。」及民法第八百二
          十八條：「公同共有人之權利義務，依其公同關係所由規定之法律或契約
          定之。除前項之法律或契約另有規定外，公同共有物之處分，及其他之權
          利行使，應得公同共有人全體之同意。」規定之適用。
          １、本件被告均為訴外人秦鍚興之被繼承人，並參考民法第一千零三十條
              之規定可知，本件原告主張之訴訟標的之法律關係（即民法第一千零
              三十條之一之分配剩餘財產請求權），對於被告言，必須合一確定，
              且應由各被告一同起訴及被訴當事人始為適格，為必要之共同訴訟；
              本件被告己○○、丙○○、丁○○、乙○○雖對原告之聲明及陳述為
              認諾及自認，惟揆諸民事訴訟法第五十六條第一項之規定，可知該等
              自認或認諾對全體不利益，自應對全體不生效力。應先敘明。
          ２、次按民法第一千零三十條之一規定剩餘財產差額請求權發生之前提，
              為聯合財產關係之消滅，有因夫妻離婚、撤銷、無效者、聯合財產之
              分割者、或夫妻一方死亡者，且為債權之請求權如前述，是並非遺產
              之分割，而係就遺產而為請求，故本無須先將遺產辦理登記方得處分
              之問題；再參諸民法第一千零二十九條規定：「夫死亡時，妻取回其
              原有財產，如有短少，並得向夫之繼承人請求補償」之立法可知，妻
              對亡夫之補償請求權（與剩餘財產差額請求權同為債權之請求，均屬
              遺產之一部），亦係向夫之繼承人請求；從而剩餘財產差額請求權發
              生在聯合財產關係消滅為夫或妻一方死亡之情形時，自應同為向夫之
              繼承人請求，無發生夫妻之一方同為繼承人，因而發生混同之可能；
              是被告抗辯稱：本件被繼承人之遺產未辦理登記，不得請求分配剩餘
              財產、原告同為繼承人同時亦為本件原告請求分配剩餘財產之債務人
              ，依民法混同法理，原告主張亦無理由云云，自無理由。
    （四）又本件被繼承人秦鍚興於八十五年八月四日死亡，被告戊○○於八十六年
          四月二十八日具狀向本院依前開二岸條例第六十六條規定向本院為繼承意
          思表示聲明繼承，經本院於八十六年五月十日函覆准予備查等情如前述，
          而原告與被告己○○、丙○○、丁○○、乙○○等人則於八十六年五月三
          日檢附同意書，在八十六年五月三日向財政部國稅局申報剩餘財產差額分
          配請求權計算表等情如上述；是原告主張在八十六間五月三日即經在台子
          女即被告己○○等四人之同意（按相對於請求分配剩餘財產則為承認），
          分配剩餘財產即屬有據；又依前開說明可知，本件被告戊○○在未向法院
          聲明繼承，是否會因逾「三年」之期間不聲明繼承而被「視為拋棄繼承」
          尚不確定，是否對原告主張之民法第一千零三十條之一之剩餘財產分配請
          求權有爭執，亦無法表示意見，從而原告主張對被告戊○○之前開剩餘財
          產分配請求權自本院以八十六年聲繼字第七五號准予備查，且通知於八十
          六年五月十五日到達原告後方可行使，而本件原告於八十七年十月九日提
          起本件訴訟，自未逾二年之時效期間等情，為有理由；從而被告戊○○提
          出時效抗辯亦無理由，應併敘明。
六、次查家庭為夫妻所共同經營，若妻無工作，在家主持家務，教養子女，俾夫得出
    外工作，無內顧之憂，家庭因此而增加財產，實乃夫妻協力之所得，反之亦如此
    。是為貫澈男女平等原則，夫妻聯合財產（法定財產制）消滅時，夫或妻於婚姻
    關係消滅時，自應各有剩餘財產分配之權，此即為民法第一千零三十條之一第一
    項之立法意旨，但若平均分配顯失公平者，法院得酌減其分配額，同條第二項亦
    定有明文。是法院在當事人間就剩餘財產差額有爭執之具體案件，法院得依具體
    案件酌減分配額。經查：
    （一）本件被繼承人秦鍚興為民國八年一月六日出生，八十五年八月四日死亡時
          ，年高七十七歲，而原告請求分配之剩餘財產又全屬八十年以後取得之銀
          行存款及七十五、六年間取得之股票，依秦鍚興之年齡及財產計算，本件
          被繼承人是秦鍚興之剩餘財產，似均為買賣股票及銀行定存所取得。且至
          七十五年間，秦鍚興己年近七十，兼查股票投資買賣及銀行存款，似又非
          以「勞力」為之，兼查原告提出之財產目錄所列之財產亦僅有銀行存款及
          股票，是原告在近十年來亦以買賣股票等為其累積財富之工具。從而原告
          與被繼承人秦鍚興生前均以買賣股票為生財之方法，是原告主張被繼承人
          所遺之財產本即為原告與秦鍚興二人共同累積，本非無據。
    （二）次查本件原告與被繼承人秦鍚興在台灣之子女即同案被告己○○、丙○○
          、丁○○、乙○○均一致認為，原告對秦鍚興之財產增加著有貢獻，是在
          聯合財產消滅時取得原告所主張如訴之聲明所示「半數之財產」甚妥當。
    （三）而本件被告戊○○為大陸地區人民現在美國，對被繼承人財產增加之貢獻
          更無絲毫貢獻，是綜上，本件被告戊○○未能舉出證據抗辯稱：原告顯無
          能力幫助並使被繼承人秦鍚興之財產增加，是本件起訴請求二千八百餘萬
          元不但無據亦顯失公平云云，即無理由。
七、再按本件原告與被告己○○、丙○○、丁○○、乙○○均一致同意，被告戊○○
    得依前開二岸條例取得被繼承人秦鍚興遺產二百萬元，且查被告戊○○既依二岸
    條例向法院聲明繼承，依前述，對被繼承人秦鍚興所負之債務應負全部清償之責
    （但因為大陸地區人民戊○○僅對被繼承人秦鍚興之財產僅以二百萬元為限得繼
    承），是原告依民法第一千零三十條之一請求被告等連帶給付夫妻間剩餘財產之
    半數為有理由由。又本件原告在起訴前並未證明曾向被告戊○○請求給付而遭被
    告拒絕，是被告戊○○於接獲起訴狀繕本之次日（即八十七年十二月十一日）始
    應負遲延責任，從而原告請求被告連帶給二千八百十五萬九千六百三十七元及自
    八十七年十二月十一日起按週年利率百分之五計算之利息為有理由，應予准許，
    逾此部分之利息請求則無理由，應予駁回。
八、又本件被告戊○○雖另抗辯稱有關稅捐不應納入被繼承人之債務中計算，惟查縱
    認被告前開抗辯為真正，則本件被繼承人生前之財產則應更增加，原告所得請求
    之金額亦應比本件之金額為高，是原告請求較低之金額核未損及被告之權益；此
    外二造其餘攻擊防禦方法核與判斷結果無涉，爰不一一審酌。
九、假執行之宣告：本件原告勝訴部分，原告陳明願供擔保，請求宣告假執行，被告
    陳明願供擔保免為假執行，均核無不合，各酌定如主文所示相當之擔保金額，予
    以准許；原告敗訴部分，其假執行之聲請亦失所依附，應併予駁回。
十、結論：本件原告之訴一部為有理由，一部無理由，依民事訴訟法第七十九條但書
    、第八十五第二項、第三項、第三百九十條第二項、第三百九十二條，判決如主
    文。
中      華      民      國    八十九    年      二      月      二      日
                                        家事法庭法      官  洪遠亮
右為正本係照原本作成
如對本判決上訴，須於判決送達後廿日內向本院提出上訴狀
中      華      民      國    八十九    年      二      月      二      日
                                                書  記  官  王俊琇


司法院資訊處製作；財團法人民間司法改革基金會備份。
